【裁判字號】    94,重訴,19
【裁判日期】    950919
【裁判案由】    清償借款
【裁判全文】
臺灣花蓮地方法院民事判決              94年度重訴字第19號
原      告  甲○○
訴訟代理人  余道明律師
被      告  陳玟
被      告  己○○
被      告  戊○○
被      告  丁○○
被      告  庚○○
上五人共同
訴訟代理人  吳明益律師
複 代理 人  乙○○律師
上列當事人間給付票款事件，本院於九十五年九月五日言詞辯論
終結，判決如下：
    主  文
被告丙○○應給付原告新台幣參佰柒拾陸萬肆仟捌佰伍拾元，及
自民國94年5月6日起至清償日止，按年息6％計算之利息。
被告戊○○應給付原告壹佰捌拾肆萬元，及自民國94年5月6日起
至清償日止，按年息6％計算之利息。
被告丁○○應給付原告壹佰伍拾玖萬玖仟元，及自民國94年5月6
日起至清償日止，按年息6％計算之利息。
被告己○○應給付原告壹佰柒拾萬元，及自民國94年5月6日起至
清償日止，按年息6％計算之利息。
被告庚○○應給付告貳拾伍萬元，及自民國94年5月6日起至清償
日止，按年息6％計算之利息。
訴訟費用由被告丙○○負擔十分之三，被告庚○○負擔十分之一
，其餘被告各負擔十分之二。
    事  實  及  理  由
一、按訴狀送達後，原告不得將原訴變更或追加他訴，但擴張或
    減縮應受判決事項之聲明者，不在此限，民事訴訟法第255
    條第1項第3款定有明文。原告起訴聲明為請求被告丙○○給
    付新台幣（下同）3,963,000元及自起訴狀繕本送達翌日起
    至清償日止，按年息6%計算之利息，嗣於94年7月5日當庭變
    更對被告請求之利息起算日均自94年5月6日起算、95年9月5
    日當庭變更對被告丙○○之請求金額為3,764,850元及利息
    （利息起算日及利率不變），均為減縮應受判決事項之聲明
    ，依上開規定，應予准許。
二、    原告主張：
（一）緣原告係宜伶美膚中心之負責人，被告丙○○因經常來店
      消費，進而與原告熟識，自93年起陸續向原告借貸以為周
      轉之用，初期被告丙○○之信用尚稱良好，均能如期償還
      ，致原告疏於戒心，借予金額逐漸擴大，詎93年底，被告
      丙○○向原告表示無力償還借款，盼原告暫勿將被告丙○○所交付如附表一所示之支票（下稱系爭支票，支票發票
      人、發票日即到期日、金額、票號、付款行庫均詳見附表
      一所示）共計9,352,000元為提示，原告見被告丙○○有
      誠意解決，遂順其意，詎原告日前發現被告丙○○有脫產
      行為且無誠意解決，原告為保權益，遂將系爭票據提示，
      惟均遭退票，迄未清償，為此爰依票據關係依票面金額向
      各該發票人提起本件訴訟。
（二）並聲明：(1)被告丙○○應給付原告3,764,850元，及自94
      年5月6日起至清償日止，按年息6%計算之利息。(2)被告戊○○應給付原告1,840,000元，及自94年5月6日起至清償
      日止，按年息6%計算之利息。(3)被告丁○○應給付原告
      1,599,000元，及自94年5月6日起至清償日止，按年息6%
      計算之利息。(4)被告己○○應給付原告1,700,000元，及
      自94年5月6日起至清償日止，按年息6%計算之利息。(5)
      被告庚○○應給付告250,000元，及自94年5月6日起至清
      償日止，按年息6%計算之利息。
（三）對被告答辯所為之陳述：原告對於係因借款給被告丙○○
      而取得系爭支票，且於取得支票時均先預扣票面金額的5%
      作為利息，並未交付全額票面金額給被告丙○○之事實均
      不爭執，然原告只於交付本金時預扣一次利息，之後即未
      再扣除先前借款之利息，且對被告丙○○之請求，已於扣
      除票面金額的5%後，減縮訴之聲明的請求金額。至於原告
      與其他四名被告並無借貸關係，取得系爭其餘四名被告簽
      發之支票係因為被告丙○○之交付取得，無直接前後手關
      係，基於票據無因性，原告依據票據關係向其餘被告請求
      ，自無庸就原因關係即實質關係為主張或舉證，其餘被告
      亦不得持原告與被告丙○○間之借貸關係對抗原告。而原
      告就系爭票面金額之借款只於交付本金時預扣一次利息，
      此部分金額原告
三、被告五人對於系爭支票，均係分別由如附表所示之被告丙○○、己○○、戊○○、丁○○、庚○○所簽發，並由被告丙○○交付原告。系爭支票屆期經提示後均遭退票，其中由被
    告丙○○所簽發之支票12張，金額共3,963,000元；由被告
    己○○所簽發之支票5張，金額共1,700,000元；由被告戊○○所簽發之支票8張，金額共1,840,000元；由被告丁○○所
    簽發之支票4張，金額共1,599,000元；由被告庚○○所簽發
    之支票2張，金額共250,000元之事實，均不爭執。惟仍為下
    述答辯：
（一）被告丙○○：她是向原告借錢，並拿其他被告的票交給原
      告給付利息或本金，原告於交付借貸金額時會先預扣利息
      ，再交付本金，利息的約定是借10萬元，月息5,000元，
      故原告並非依票面金額交付票款現金，且收取超過法定利
      率20%之利息，有些還有再扣除先前借款的利息後才支付
      餘額，是被告礙難就票面金額全額支付，故原告提起本訴
      要求給付票款，應先就交付借款之事實負舉證責任，且被
      告就逾法定利息及原告未實際交付借款部分，否認原告之
      請求。
（二）被告戊○○、丁○○、己○○、庚○○（下稱四位被告）
      ：四位被告與原告間固無直接借貸關係，但與原告為支票
      之直接前後手關係，自得援引原告與另一被告丙○○間之
      借貸關係為原因關係之抗辯，縱認為四位被告與原告並非
      直接前後手關係而為上述抗辯，然原告明知四位被告將如
      附表一所示所簽發之系爭支票交與被告丙○○轉交付原告
      ，目的係為取得原告交付借款而為擔保，且原告預扣逾民
      法最高利率之利息，並未交付如系爭票據所載金額之借款
      ，故原告取得系爭票據係屬惡意，四位被告亦得依據票據
      法第13條但書及第14條規定以為抗辯等語。另分別再為下
      列答辯：
    (1)被告戊○○：他將系爭由其簽發之支票8張交付給被告丙○○，他是借票給丙○○，因丙○○說原告拿的利息太高
      ，已經拿好幾百萬，叫他不要再給付的等語。
    (2)被告丁○○：他將系爭由其簽發之支票4張交付給被告丙○○，他是借票給丙○○，因丙○○與原告間有糾紛，故
      他不願意給付等語。
    (3)被告庚○○：他將系爭由其簽發之支票2張交付給被告丙○○，他是借票給丙○○，被告丙○○應該負責給付等語
      。
（三）並均聲明：原告之訴駁回。
四、兩造於95年7月11日本院當庭為爭點整理後，同意就下列事
    實均不爭執：
（一）如附表一所示之系爭支票，均係真正，係分別由如附表所
      示之被告丙○○、己○○、戊○○、丁○○、庚○○所簽
      發，並由被告丙○○交付原告。
（二）被告己○○、戊○○、丁○○、庚○○等人，係因被告丙○○向渠等借票，而簽發之上述系爭支票交付給丙○○後
      ，由丙○○持之交付原告，丙○○並未在所借支票上簽名
      背書。
（三）被告丙○○係因借貸關係而交付上述系爭支票。而原告係
      於預扣5％月息（即年息60％）之利息後，交付餘款給被
      告丙○○。
（四）上述系爭支票屆期經提示後均遭退票，其中由被告丙○○
      所簽發之支票共12張，金額共3,963,000元；由被告己○○所簽發之支票共5張，金額共1,700,000元；由被告戊○○所簽發之支票共8張，金額共1,840,000元；由被告丁○○所簽發之支票共4張，金額共1,599,000元；由被告庚○○所簽發之支票共2張，金額共250,000元。（詳本院卷第
      8-38頁支票及退票理由單影本）
六、本件經兩造整理並協議簡化限縮爭點結果如下：
（一）系爭支票均為被告丙○○向其調現所交付，還是部分支票
      係為支付借款利息所交付？
（二）借款所交付之支票，原告於借款時除有預扣利息外，事後
      是否還有收取利息？
七、本院之判斷：
（一）被告丙○○所簽發交付之系爭12張支票部分：
    (1)按金錢借貸之貸與人自貸與金額中預扣利息，該部分既未
      實際交付借用人，自不成立消費借貸，其貸與之本金額應
      以利息預扣後實際交付借用人之金額為準；執票人主張票
      據係發票人向其借款而簽發交付，以為清償方法，發票人
      復抗辯未收受借款，消費借貸並未成立，則執票人就借款
      已交付之事實，應負舉證責任。最高法院87年台上字第
      2244號判決、94年台簡上字第21號判決意旨可供參照。本
      件被告丙○○係因借貸關係而交付上述系爭支票給原告，
      原告係於預扣5%月息（即年息60％）之利息後，始交付餘
      款給被告丙○○之事實，為兩造所不爭執，並已載明於上
      述兩造同意不爭執事項第三點，被告丙○○亦執此為抗辯
      ，而被告丙○○與原告間為系爭12張支票之直接前後手關
      係，故依票據法第13條之反面解釋，被告丙○○自得以上
      述與原告間之原因關係對抗原告，而原告已因此將系爭被
      告丙○○所簽發之支票按票面金額共計3,963,000元扣除
      5%後，減縮對被告丙○○所請求之金額為3,764,850元，
      然被告丙○○對於原告實際交付之金額仍有爭執，並以原
      告除預扣票面金額5%利息外，還有扣除之前借款之利息，
      才交付餘額等語置辯，則依據上述說明，原告自應就取得
      系爭被告丙○○所簽發之12張支票時，實際交付被告丙○○之金額為多少，負舉證責任。
    (2)經查，原告就被告丙○○所簽發交付之系爭12張支票，於
      扣除票面金額5%利息外，餘額均已如數交付被告丙○○，
      其中除部分為匯款至被告陳玟玲郵局帳戶外，其餘均為原
      告自其帳戶內領出現金後，加上手存現金，以現金方式交
      付被告丙○○之事實，業據提出其製作如附表二所示就各
      該12張被告丙○○所簽發支票載明利息計算及交付之資金
      來源之支票明細表，並提出台新銀行及吉安鄉農會存摺、
      吉安郵局無存摺存單及花蓮第一信用合作社慶豐分社客戶
      往來明細等影本以為證（詳本院卷第87-93頁、第265頁）
      ，核其主張所提領金額之日期、存入被告丙○○帳戶中之
      日期與系爭12張支票之發票日均接近，而手存現金之金額
      亦稱合理，堪認原告上述提出之證據及明細與系爭12張支
      票之發票日及扣除票面金額5%後之金額相符，舉證可謂明
      確。而被告並未對原告就各該支票所提出之已交付金額之
      證據為明確答辯，僅概括辯稱有些支票除預扣利息外，還
      有扣除之前借款之利息，既未具體指明是系爭12張支票的
      哪幾張支票還有扣除之前借款利息，亦未指明是扣除多少
      先前之借款利息，而被告雖提出其製作記載換票及預扣利
      息之支票明細表（詳本院卷第129-141頁）、花蓮第一信
      用合作社復興分社客戶往來明細、第一商業銀行存款明細
      及保證責任花蓮第二信用合作社支票存款明細分類帳等影
      本（詳本院卷第142- 211頁）為辯，然究其所製作之支票
      明細表，依其編號及內容有高達2百多張之支票，顯然為
      被告歷年使用票據之明細，被告丙○○並未具體指明其所
      提出之明細表與其就系爭12張支票的抗辯內容有何關連？
      以及明細表上所載預扣利息之金額究為該張支票之利息？
      或他張票據之利息？或為支付他筆借款？金額分別為何？
      計算之標準為何？且觀之明細表內容尚有多處相同票號支
      票重覆編號記錄（如編號3與編號5之支票重覆），或相同
      支票前後所載預扣利息金額不一致（如編號183就票號
      0000000之支票載明預扣金額為41,700元，編號185則就同
      一票號之支票載明預扣金額為50,000元，詳本院卷第254
      頁），或預扣金額竟高於票載金額（如編號14及15預扣金
      額均高於票面金額，詳本院卷第246頁）之情，足徵該份
      明細保錯誤、矛盾及不清楚之處甚多，從而亦無從與其所
      提出之花蓮第一信用合作社復興分社客戶往來明細、第一
      商業銀行存款明細及保證責任花蓮第二信用合作社支票存
      款明細分類帳等影本資料為比對斟酌，且被告直至本院95
      年9月5日言詞辯論期日終結前，均未再就系爭12張支票原
      告主張交付之金額，為更明確之答辯，堪認被告前開所辯
      ，難認有據均不足採，是原告此部分主張，堪信為真實。
    (3)綜上所述，原告主張其取得被告丙○○所簽發之系爭12張
      支票票載金額共計3,963,000元部分，於扣除票面金額5%
      即198,150（0000000x5%=198150）元後，實際共交付被告
      丙○○3,764,850（000000-000000=0000000）元等語，自
      堪信為真實。又原告既已減縮聲明僅就實際交付之金額為
      請求，則被告丙○○即無從再以預扣利息超過法定最高利
      息部分，原告無請求權等語為辯。
（二）其餘四位被告所簽發之系爭支票部分：
    (1)按票據為文義證券及無因證券，票據上之權利義務，悉依
      票據上所載文義定之，與其基礎之原因關係各自獨立，票
      據上權利之行使，不以其原因關係存在為前提，執票人行
      使票據上權利時，就其基礎之原因關係確係有效存在，並
      不負舉證責任；無記名支票，得僅以交付轉讓之，此觀票
      據法第144條準用第30條第1項後段之規定自明。最高法院
      95年台上字第892號、76年台上字第456號、75年台上字第
      83號民事判決可資參照。經查，四位被告所簽發之19系爭
      支票張均係無記名支票，此有系爭票據影本附卷可稽（詳
      本院卷第20-38頁），且上述19張支票係因被告丙○○向
      渠等借票所簽發，於交付給被告丙○○後，再由被告丙○○將之交付原告之事實，為上述兩造同意不爭執事項第二
      點所載明，揆諸上述判決意旨，四位被告與原告間並非票
      據上之前後手關係，自不得執被告丙○○與原告間借貸關
      係之抗辯事由對抗原告。
    (2)又按票據法第14條所謂以惡意取得票據者，不得享有票據
      上之權利，係指從無權處分人之手，受讓票據，於受讓當
      時有惡意之情形而言，如從有正當處分權人之手，受讓票
      據，係出於惡意時，亦僅生票據法第13條但書所規定，票
      據債務人得以自己與發票人或執票人之前手間所存人的抗
      辯之事由對抗執票人而已，尚不生執票人不得享有票據上
      權利之問題，最高法院67年台上字第1862號判例可供參照
      。本件四位被告對於渠等簽發系爭支票係要借票給被告丙○○，用以對原告借款之事實均不爭執，則被告丙○○就
      四位被告所簽發之系爭支票即非無權處分之人，故原告自
      被告丙○○處收受四位被告所簽發之系爭支票，與惡意取
      得票據之情形即屬有間，自無該條之適用。復按票據法第
      13條但書所謂執票人取得票據係出於「惡意」，係指執票
      人知悉票據債務人與發票人或執票人之前手間有抗辯事由
      ，且票據債務人固得依票據法第13條規定，以自己與執票
      人之前手間所存抗辯之事由，對抗執票人，但應由票據債
      務人就該抗辯事由負舉證之責任，最高法院95年台上字第
      892號民事判決可供參照。而四位被告所執之抗辯事由均
      係屬執票人即原告與執票人前手即被告丙○○間所存之抗
      辯事由，而非四位被告與原告前手丙○○間就票據之取得
      有何抗辯事由且為原告所知悉，是揆諸前揭規定及說明，
      四位被告此部分答辯，均不可採。
    (4)四位被告另以原告預扣逾民法最高利率之利息，並未交付
      如系爭票據所載金額之借款，顯係以不相當之對價取得票
      據，爰依票據法第14條第2項規定作為抗辯，惟此與被告
      丙○○前揭之抗辯相同，自應為同一之處理，於茲不贅。
八、從而，原告依票據關係，分別請求被告五人給付如主文第一
    項至第四項所示，為有理由，應予准許。又本件事證已臻明
    確，兩造其餘主張與攻擊防禦方法，核與本件判決結果不生
    影響，爰不一一論駁，併此敘明。
據上論結：本件原告之訴為有理由，依民事訴訟法第78條、第85
條第1項，判決如主文。
中    華    民    國    95    年    9    月    19    日
                        臺灣花蓮地方法院民事庭
                            法      官  陳雅敏
以上正本係照原本作成。
如對本判決上訴，須於判決送達後20日內向本院提出上訴狀。
中    華    民    國    95    年    9    月    19    日
                            法院書記官  曾允志
┌──────────────────────────────────────┐
│支票附表：                                               95年度重訴字第19號 │
├──┬───┬──────┬──────┬─────┬─────┬─────┤
│編號│發票人│付  款  人  │發  票  日  │票面金額  │ 支票號碼 │帳   號   │
│    │      │            │            │（新台幣）│          │          │
├──┼───┼──────┼──────┼─────┼─────┼─────┤
│1-1 │丙○○│第一銀行花蓮│93年12月10日│400,000元 │VB0000000 │055813    │
│    │      │分行        │            │          │          │          │
├──┼───┼──────┼──────┼─────┼─────┼─────┤
│1-2 │丙○○│同上        │93年12月10日│250,000元 │VB0000000 │055813    │
├──┼───┼──────┼──────┼─────┼─────┼─────┤
│1-3 │丙○○│同上        │93年12月15日│400,000元 │VB0000000 │055813    │
├──┼───┼──────┼──────┼─────┼─────┼─────┤
│1-4 │丙○○│同上        │93年12月16日│167,000元 │VB0000000 │055813    │
├──┼───┼──────┼──────┼─────┼─────┼─────┤
│1-5 │丙○○│同上        │93年12月20日│250,000元 │VB0000000 │055813    │
├──┼───┼──────┼──────┼─────┼─────┼─────┤
│1-6 │丙○○│同上        │93年12月21日│166,000元 │VB0000000 │055813    │
├──┼───┼──────┼──────┼─────┼─────┼─────┤
│1-7 │丙○○│同上        │93年12月27日│480,000元 │VB0000000 │055813    │
├──┼───┼──────┼──────┼─────┼─────┼─────┤
│1-8 │丙○○│同上        │93年12月31日│400,000元 │VB0000000 │055813    │
├──┼───┼──────┼──────┼─────┼─────┼─────┤
│1-9 │丙○○│同上        │94年01月03日│500,000元 │VB0000000 │055813    │
├──┼───┼──────┼──────┼─────┼─────┼─────┤
│1-10│丙○○│同上        │94年01月03日│400,000元 │VB0000000 │055813    │
├──┼───┼──────┼──────┼─────┼─────┼─────┤
│1-11│丙○○│同上        │94年01月06日│350,000元 │VB0000000 │055813    │
├──┼───┼──────┼──────┼─────┼─────┼─────┤
│1-12│丙○○│同上        │94年01月10日│200,000元 │VB0000000 │055813    │
├──┼───┼──────┼──────┼─────┼─────┼─────┤
│2-1 │己○○│花蓮市農會信│93年12月12日│300,000元 │FA0000000 │0000000-0 │
│    │      │用部        │            │          │          │          │
├──┼───┼──────┼──────┼─────┼─────┼─────┤
│2-2 │己○○│同上        │94年01月10日│350,000元 │FA0000000 │0000000-0 │
├──┼───┼──────┼──────┼─────┼─────┼─────┤
│2-3 │己○○│同上        │94年01月15日│300,000元 │FA0000000 │0000000-0 │
├──┼───┼──────┼──────┼─────┼─────┼─────┤
│2-4 │己○○│同上        │94年01月20日│500,000元 │FA0000000 │0000000-0 │
├──┼───┼──────┼──────┼─────┼─────┼─────┤
│2-5 │己○○│同上        │94年01月31日│250,000元 │FA0000000 │0000000-0 │
├──┼───┼──────┼──────┼─────┼─────┼─────┤
│3-1 │戊○○│花蓮二信營業│93年12月13日│200,000元 │389871    │4179-8    │
│    │      │部          │            │          │          │          │
├──┼───┼──────┼──────┼─────┼─────┼─────┤
│3-2 │戊○○│同上        │93年12月19日│200,000元 │389881    │4179-8    │
├──┼───┼──────┼──────┼─────┼─────┼─────┤
│3-3 │戊○○│同上        │93年12月20日│140,000元 │389864    │4179-8    │
├──┼───┼──────┼──────┼─────┼─────┼─────┤
│3-4 │戊○○│同上        │93年12月26日│200,000元 │389848    │4179-8    │
├──┼───┼──────┼──────┼─────┼─────┼─────┤
│3-5 │戊○○│同上        │94年01月07日│300,000元 │389869    │4179-8    │
├──┼───┼──────┼──────┼─────┼─────┼─────┤
│3-6 │戊○○│同上        │94年01月19日│400,000元 │389875    │4179-8    │
├──┼───┼──────┼──────┼─────┼─────┼─────┤
│3-7 │戊○○│同上        │94年01月19日│200,000元 │389897    │4179-8    │
├──┼───┼──────┼──────┼─────┼─────┼─────┤
│3-8 │戊○○│同上        │94年01月30日│200,000元 │389896    │4179-8    │
├──┼───┼──────┼──────┼─────┼─────┼─────┤
│4-1 │丁○○│花蓮一信復興│94年01月05日│200,000元 │R0000000  │3370-9    │
│    │      │分社        │            │          │          │          │
├──┼───┼──────┼──────┼─────┼─────┼─────┤
│4-2 │丁○○│同上        │94年01月06日│500,000元 │R0000000  │3370-9    │
├──┼───┼──────┼──────┼─────┼─────┼─────┤
│4-3 │丁○○│同上        │94年01月31日│367,000元 │R0000000  │3370-9    │
├──┼───┼──────┼──────┼─────┼─────┼─────┤
│4-4 │丁○○│同上        │94年02月17日│532,000元 │R0000000  │3370-9    │
├──┼───┼──────┼──────┼─────┼─────┼─────┤
│5-1 │庚○○│花蓮一信國光│93年12月05日│154,000元 │R0000000  │491-1     │
│    │      │分社        │            │          │          │          │
├──┼───┼──────┼──────┼─────┼─────┼─────┤
│5-2 │庚○○│同上        │93年12月10日│96,000元  │R0000000  │491-1     │
└──┴───┴──────┴──────┴─────┴─────┴─────┘


司法院資訊處製作；財團法人民間司法改革基金會備份。
